最高法院民事判決　　　　　　九十六年度台上字第一七七六號
上　訴　人　甲○○○
　　　　　　乙 ○ ○
　　　　　　丙 ○ ○
　　　　　　丁 ○ ○
　　　　　 　　　 　　號
共　　　同
訴訟代理人　謝 天 仁律師
被 上訴 人　戊 ○ ○
　　　　　　己 ○ ○
　　　　　　庚 ○ ○
　　　　　　辛 ○ ○
共　　　同
訴訟代理人　楊 金 順律師
上列當事人間請求返還不當得利事件，上訴人對於中華民國九十
五年七月十二日台灣高等法院第二審判決（九十五年度上字第二
四四號），提起上訴，本院判決如下：
    主  文
原判決廢棄，發回台灣高等法院。
    理  由
本件上訴人主張：兩造及訴外人陳鴻明，同為坐落台北縣板橋市
○○段一二六五、一二六六、一三九九號土地（其中一二六六號
另分割出一二六六之一；一三九九號另分割出一三九九之一、之
二號，下稱系爭土地）之共有人。民國七十七年十月間，因兼具
建築師身分之共有人陳鴻明建議共同開發，兩造及訴外人劉炳杉
乃與陳鴻明簽訂委託契約書（下稱系爭委託契約），委任陳鴻明
就系爭土地進行建築規劃、監造設計，及申請建照等事項。嗣上
訴人甲○○○、乙○○、丙○○已依陳鴻明之指示，於七十九年
七月三日以前給付其委任報酬共新台幣（下同）一千零三十五萬
七千一百七十六元，上訴人丁○○亦給付一百七十八萬五千七百
二十元，合計為一千二百十四萬二千八百九十六元。被上訴人為
系爭委託契約之共同委任人，因伊等之代墊，即免其按系爭土地
應有部分比例給付委任報酬之義務而受有利益，致伊等受有損害
，自應返還所受之不當得利。縱被上訴人未獲得不當得利，但伊
等並無義務，為被上訴人代墊該屬於必要費用之委任報酬，依
無因管理之法律關係，被上訴人仍應給付伊等所墊支之費用。經
加計甲○○○、乙○○、丙○○於原審另為擴張聲明之金額，爰
求為命被上訴人分別給付甲○○○、乙○○、丙○○各三十六萬
七千零六十五元；分別給付丁○○八萬九千二百八十六元；及均
自七十九年七月四日起加付法定遲延利息之判決。
被上訴人則以：上訴人為系爭委託契約之委任人，其給付陳鴻明
委任報酬，本屬履約行為，難認因此受有損害。倘上訴人有溢付
之情，其受有利益者仍為陳鴻明。上訴人依不當得利法律關係請
求伊返還不當得利，自屬無理。又上訴人並未證明其為伊「管理
事務」而代伊給付委任報酬，即無從構成無因管理。況上訴人未
得伊之同意，違反伊之意思，逕以劉炳杉為申請建造執照之唯一
起造人，已嚴重傷害伊之權益。其依民法第一百七十六條之規定
，請求伊返還因管理所支出之費用，亦屬無據等語，資為抗辯。
原審維持第一審所為上訴人敗訴之判決，駁回其上訴，並駁回上
訴人甲○○○、乙○○、丙○○在原審擴張之訴，係以：兩造及
訴外人陳鴻明，同為系爭土地之共有人，應有部分依序為百分之
二○、一八、二○、一○，八、七、七、八，及二。陳鴻明前依
兩造之共同委任，以受任人兼承辦建築師之身分，就系爭土地之
開發所為建造執照之申辦，於七十九年間經台北縣政府駁回，台
灣省建築師公會台北縣辦事處因而匯還一千二百十二萬二千八百
九十六元至陳鴻明帳戶。上訴人於另件請求陳鴻明返還不當得利
事件之第二審程序中，曾對被上訴人告知訴訟，被上訴人除陳報
確有共同委任陳鴻明規劃設計外，拒絕參加該訴訟。而該返還不
當得利事件，業經最高法院判決確定，認定陳鴻明應得之酬金共
計一千二百五十萬零四十元。上訴人已合計支付陳鴻明一千二百
十四萬二千八百九十六元等事實，為兩造所不爭，固堪認為真實
。惟上訴人既於第一審及另件返還不當得利事件審理中，明確主
張及陳述其係依陳鴻明之指示，以其對系爭土地應有部分之比例
，先行預付陳鴻明委任報酬，顯見上訴人係本於自己之委任行為
，始給付報酬，非為被上訴人處理事務，對被上訴人自不成立無
因管理。是以上訴人依民法第一百七十六條（第一項）規定，請
求被上訴人返還該管理費用之本息，即屬無據。其次，系爭委託
契約並未約定委託報酬之數額及各委託人如何分擔，上訴人支付
委任報酬，又係依陳鴻明之指示按其應有部分比例預付，則上訴
人之預付顯係履行自己就委任契約所負之債務，非為被上訴人履
行委任債務。其預付縱逾各委任人應分擔部分，被上訴人仍未因
此受有消滅債務之利益。上訴人依不當得利之法律關係，請求被
上訴人返還超過應分擔額之溢付部分本息，亦屬無理，不應准許
等詞，為其判斷之基礎。
查上訴人甲○○○、乙○○、丙○○及丁○○，就系爭土地之所
有權應有部分，分別為百分之二○、一八、二○、一○，為原審
所認定之事實，可見其應有部分合計僅為百分之六八。則原審既
又認定兩造共同委任兼具建築師身分之系爭土地共有人陳鴻明，
就該土地規劃設計開發之報酬共為一千二百五十萬零四十元；上
訴人已依陳鴻明之指示，支付報酬共計一千二百十四萬二千八百
九十六元。果爾，上訴人所為之支付，既幾為共同委任人全體應
支付報酬之全部，顯非按其所有權應有部分之比例為支付。如依
其應有部分計算，其合計支付八百五十餘萬元即足，何以竟支付
幾為全部之報酬？苟為便於陳鴻明儘速規劃設計及申請建造而支
付幾近全部之報酬，其就超過應分擔部分以外之報酬，並無給付
義務，仍為支付，是否非為同屬委任人之被上訴人管理事務？
原審未遑詳予調查審認，即認上訴人無為被上訴人管理事務之意
思，而為其不利之判決，自嫌速斷。又於另件上訴人與陳鴻明間
請求返還不當得利事件審理中，經上訴人通知被上訴人參加訴訟
，被上訴人拒絕參加，復為原審所認定。而依該事件之本院九十
五年度台上字第一○九四號確定判決所認定：陳鴻明係以受任人
之身分，受領其應得之報酬。因系爭委託契約未經合法終止，陳
鴻明受領（上訴人支付之一千二百十四萬二千八百九十六元）報
酬，即非無法律上之原因，因而駁回上訴人請求陳鴻明返還不當
得利之請求等情，（見原審卷一三一頁至一三九頁）。倘陳鴻明
確係本於系爭委託契約而受領上訴人所給付幾近全數之委任報酬
，且非無法律上之原因，被上訴人基於系爭委託契約所應負之給
付報酬義務，是否不因上訴人之給付而消滅，並因此獲有利益？
就被上訴人免其給付報酬義務，而受利益之範圍內，上訴人是否
不得依不當得利之法律關係，請求被上訴人返還其所受利益？均
有待進一步釐清。原審未予詳推細究，即為上訴人敗訴之判決，
亦屬難昭折服。上訴論旨，指摘原判決不當，求予廢棄，非無理
由。
據上論結，本件上訴為有理由。依民事訴訟法第四百七十七條第
一項、第四百七十八條第二項，判決如主文。
中　　華　　民　　國　九十六　年　　八　　月　 十六　 日
                      最高法院民事第四庭
                          審判長法官  蘇　茂　秋
                                法官  陳　碧　玉
                                法官  王　仁　貴
                                法官  劉　靜　嫻
                                法官  簡　清　忠
      本件正本證明與原本無異
                                      書  記  官
中　　華　　民　　國　九十六　年　　八　　月　二十九　日
                                                      V
